【裁判字號】    94,竹簡,763
【裁判日期】    950120
【裁判案由】    清償借款
【裁判全文】
臺灣新竹地方法院民事簡易判決         94年度竹簡字第763號
原      告  大同人力資源管理顧問有限公司
法定代理人  丙○○
訴訟代理人  乙○○
被      告  甲○○
上列當事人間請求清償借款事件，本院於民國95年1月9日辯論終
結，判決如下：
    主  文
原告之訴駁回。
訴訟費用由原告負擔。
    事 實 及 理 由
一程序方面：
(一)按法律行為發生債之關係者，其成立要件及效力，依當事人意
  思定其應適用之法律；當事人意思不明時，同國籍者依其本國
  法，國籍不同者依行為地法，行為地不同者，以發要約通知地
  為行為地，如相對人於承諾時不知其發要約通知地者，以要約
  人之住所地視為行為地，涉外民事法律適用法第6條第1、2項
  定有明文。因之，對於因法律行為發生債之關係者，其準據法
  之適用原則是採當事人意思自主原則，所謂當事人意思，兼指
  明示及默示之意思；於意思不明時依該條之第2項、第3項規定
  硬性適用標準，即依當事人之國籍、行為地、履行地等為適用
  順序。經查，本件原告依被告所簽訂之借款書請求被告返還借
  款，係屬法律行為發生債之關係者，且原告為依我國公司法所
  設立之本國法人，被告為越南籍之自然人，故本件應屬涉外民
  事訴訟事件。又系爭借款書係以中文及越文兩種文字書寫，且
  約定被告至台灣工作賺錢，定如期還款並於領薪時請雇主將貸
  款匯到指定之帳戶，因此，被告工作之地點為台灣，且分期還
  款所匯入之帳戶亦係仲介公司在台灣所開設之帳戶，準此，自
  兩造締約之目的觀之，顯可預見被告將於台灣履行系爭債務，
  從而，綜觀系爭借款書所書寫之文字、契約之內容及當事人締
  約之目的，應認為兩造當事人間有適用中華民國法律之默示合
  意，故依上開涉外民事法律適用法第6條第1項之規定，本件應
  適用中華民國法律甚明。
(二)原告原請求被告應給付原告新台幣（下同）130,340元，並自
  民國92年12月23日起至清償日止，按年息百分之五計算之利息
  ；嗣於本院審理時減縮聲明為：被告應給付原告121,549元及
  自支付命令送達之翌日起至清償日止，按年息百分之五計算之
  利息等情，核屬民事訴訟法第255條第1項第3款之規定相符，
  縱被告不同意，亦得為之。
二原告主張：
(一)被告甲○○於92年12月12日向原告借款美金3,800元，折合為
  130,340元（按以一美金折合新台幣34.3元計算），原告委由
  國外仲介公司以現金交付，雙方同意自被告92年12月23日入境
  台灣後按月由薪資內扣還，且已依約扣還8,791元，並立有借
  款書、授權同意書為證，詎被告竟自93年10月起即不為清償，
  尚積欠本金121,549元，迭經催索均置之不理，爰依法提起本
  件訴訟等語；並聲明：被告應給付原告12 1,549元及自支付命
  令送達之翌日起至清償日止，按年息百分之五計算之利息；訴
  訟費用由被告負擔。
(二)對被告抗辯之陳述：
1.按被告來華工作相關費用及所得工資，包括來華全部費用，來
  華工作有關之借款及償還方式、來華後約定之費用均經被告本
  人確實瞭解並經切結，此有外國人來華工作費用及工資切結書
  可憑，被告對借款及償還方式不能諉為不知。
2.原告引進外籍勞工係與國外仲介公司相配合，因國外仲介公司
  資金調度的問題，故均由原告借款給要到台灣來的工人。本件
  原告接到國外公司通知被告要入境台灣，沒有錢，要向原告借
  支美金3,800元，國外公司並說此金額包含辦件、規費、訓練
  費以及入境的機票錢及一些相關費用，原告就將所有外籍勞工
  欲預借之款項整筆到國外公司，委由國外公司逐一交付。原
  告借錢給被告，有要求被告要簽署借款書、來華工資切結書等
  相關資料，證明被告有借款，來台灣後再按月扣還。而被告入
  境台灣工作每年均有固定薪資，原告按被告入境時的薪資，以
  被告最低薪資15,840元計算加上2,112元加班費，共17,952元
  ，扣掉健保、所得稅、體檢、居留、台灣服務費、越南國稅，
  再扣掉被告每月拿的5,600元，其餘款項全部用來償還本件包
  含利息在內的借款。本件切結書上面所載就是被告來台應償還
  金額。
3.又借款書內容有被告地方政府及其家人保證，被告實難對該借
  款書之真正加以辯駁。而借款書與不逃跑切結書是二件事，被
  告顯已混淆。據原告所知，引進外籍勞工時，雖有要求外籍勞
  工簽立不逃跑切結書，國外公司會要求他們賠償3,000 元美金
  ，如果被告沒有借款，為何入境後前幾個會按月償還，後面就
  不還。被告所繳的錢連付機票都不夠。
4.至應收帳款明細表中服務費指的是台灣鎵興仲介公司的費用，
  體居是被告的體檢費及居留證費，銀貸利息是本件借款含利息
  在內，越南費用是被告應該支付的文件費、規費、手續費等相
  關費用，大同規費是被告越南國稅費用，越南國稅部分越南有
  代收人在台灣收取。而切結書中借款欄其中第一欄係簽證費及
  機票費，其中1,500,000元越幣是簽證費、4,615,000元越幣是
  機票費，第二欄係原告借給被告之款項130,000元，單位應該
  是NT即新台幣，但其上並未載明，第三欄是利息66,956元，應
  該也是NT即新台幣，但是也沒有載明。
三被告抗辯：
(一)其來台工作時，所有費用包括文件均由其自己支付，另外尚交
  給國外仲介500萬元越幣，其來台的前一天，國外仲介公司有
  要求被告簽立包含借款書在內之一些文件，被告當時有問國外
  仲介公司其並未借錢為何要簽借款書，仲介公司回以係因被告
  來台工作，如果逃跑或提前解約，才會向被告收取這筆錢，否
  則不會收這筆錢。被告入境台灣工作前半年，台灣仲介公司換
  了四次的薪資表，從第一個月開始到第六個月，被告每月只領
  取薪資3,747元，第七個月時台灣仲介公司說要繳納越南國稅
  每月1,320元，因為前面六個月沒有扣，所以要一起扣，第七
  、八個月薪資全部去抵扣，這二個月被告連一毛錢都沒有收到
  。嗣經被告向台灣之勞工局申訴，雙方達成調解，始終止代為
  扣款。
(二)原告所提之切結書、借款書、授權同意書其中授權同意書、借
  款書上雖載有被告之姓名，但並非被告所親簽，被告於本件訴
  訟之前亦未見過。被告所簽署之借款書下方有地方警察證明被
  告戶口所在之附註，惟切結書確實是被告所簽立的，但上面所
  列款項係被告自己支付，且其中借款欄部分第一項是機票以越
  幣計價，致被告以為第二、三欄的金額單位也是越幣，嗣經被
  告至台灣勞工局調解時才知道第二行的130,000元是新台幣，
  是美金3,800元換算成台幣的金額，66,956元為利息，以台幣
  計算。前次調解時，台灣仲介說如果說被告有付的話就不要了
  ，只要求被告償還3,800元美金，惟亦無法說明3,800元美金是
  花什麼費用，被告來台費用包括規費、機票、簽證、訓練費等
  費用均由其本人支付，另外還付給越南仲介公司訓練費、住宿
  費、來台手續費共500萬越幣。被告確實沒有借3,800元美金，
  況借款書下面有註明如有做滿二年回去就無效了。另公司派翻
  譯向被告收取一年的越南國稅15,768元，並立有收據。
(三)至被告所提薪資給付表為被告來台所領取及所代扣薪資的情形
  ，是被告前九個月所領的薪資表，這份薪資表是第三次仲介公
  司交給被告收執，另外一份薪資表是被告去勞工局申請調解後
  ，置於被告雇主處，從第十個月開始，仲介公司就沒有來收取
  借款。
(四)又原告所提借款書係人力仲介公司為防止外勞逃跑或不願繼續
  工作而書立，實際上並無借款之事實。該借款書上載有「滿期
  二年回越南當日，所有借款設定及借款證明將自動失效」等文
  字，可知其債權並非因清償而消滅，而係被告返回越南此一事
  實，由此可推知該借款書並非借款之證明，而係為防止外勞逃
  跑之用。而依被告之學、經歷，在越南其平均收入每月不超過
  新台幣500元，而原告稱被告向其借款美金3,800元，換算台幣
  為130,340元，以被告在越南平均薪資計算，須工作260個月始
  可取得，依常理判斷，此借貸實有違經驗法則。被告在台工作
  期間已遭原告巧立名目，任意剋扣薪資達76,000餘元，期間原
  告又指派人員前來收取名為「越南國稅」之名目金額15,768元
  ，其剝削程度實已達無法想像之地步。
(五)末按，被告為越南人，與越南籍寧平仲介公司亦係在越南簽約
  ，而借款書及其他文件簽署地及事實發生地亦係在越南，依「
  不便利管轄原則」，本院亦應駁回原告之訴。
(六)綜上，爰聲明：原告之訴駁回；訴訟費用由原告負擔。
四本院之判斷：
(一)按稱消費借貸者，謂當事人一方移轉金錢或其他代替物之所有
  權於他方，而約定他方以種類、品質、數量相同之物返還之契
  約。此民法第474條第1項定有明文。再者，民事訴訟法係由原
  告主張權利者，應先由原告負舉證之責，若原告先不能舉證，
  以證實自己主張之事實為真實，則被告就其抗辯事實，即令不
  能舉證，或其所舉證據尚有疵累，亦應駁回原告之請求；又主
  張法律關係存在之當事人，須就該法律關係發生所須具備之特
  別要件，負舉證之責任，此最高法院17年上字第917號、48年
  台上字第887號著有判例可資參照。又消費借貸法律關係之成
  立，須具備：(一)借貸意思表示相互一致、(二)交付借貸物等特別
  要件，是當事人主張有金錢借貸關係存在，須就其發生所須具
  備之特別要件即金錢之交付及借貸意思表示互相一致負舉證之
  責任，若僅證明有金錢之交付，未證明借貸意思表示互相一致
  者，尚不能認為有金錢借貸關係存在。此亦有最高法院81年度
  台上字第2372號裁判要旨可參。本件原告主張被告向其借款美
  金3,800元之事實，固據其提出借款書、外國人來華工作費用
  及工資切結書為證，惟被告否認有收受美金3,800元及向原告
  借款之事實，並抗辯：其為越南人與越南籍寧平仲介公司在越
  南簽約等語，而觀之原告所提之借款書其上雖載有「債權人」
  或「台灣債權人」等字，但未載明債權人係何人，職是，系爭
  借款書未載明何人為債權人，而被告對是否與原告成立消費借
  貸契約及交付借款之事實均有爭執，則原告自應就金錢之交付
  及借貸意思表示互相一致負舉證之責任。
(二)經查：
1.被告於92年12月12日簽立借款書，其內容載有：本人甲○○因
  為家境困難，今日懇請債權人借US$3,800給我，讓我有機會去
  台灣工作錢。本人保證不逃跑，或藉任何理由不工作，定如期
  還款並於領薪時請雇主將貸款匯到指定之帳戶。本人提供房屋
  權狀抵押並到縣政府設定債權給台灣債權人。因為薪資是保障
  制，所以本人若因任何理由未滿2年回國債權人有權利將房屋
  賣出本人不得異議。這是本人自願，家人同意，無他人脅迫並
  附上房屋設定證明。滿期2年回越南當日，所有借款設定及借
  款證明將自動失效，若有爭議時債務人放棄法律抗辯權，債權
  人保有一切追訴權等情，有借款書一紙附卷可稽。由上開被告
  出具之借款書內容觀之，尚無法依其文義推知系爭借款之貸與
  人為何人，且系爭借款書未表明借用人即被告已收到3,800元
  美金之借款，自亦不足證明借款之貸與人有交付借款予被告之
  事實。
2.又原告訴訟代理人到庭陳稱：「當時我們引進勞工，我們跟國
  外仲介公司配合，國外仲介公司比較沒有錢，由我們借款給要
  到台灣來的工人，我們接到國外公司通知被告要入境台灣，沒
  有錢，要跟我們借3,800元美金，國外公司說此部分包含辦件
  、規費、訓練費以及入境的機票錢及一些相關費用，我們就將
  款項到國外公司，由國外公司去處理。我們錢借給他們，要
  求他們要簽署相關文件，有簽署借款書、來華工資切結書來證
  明，證明被告有借款，來台灣後再按月扣還。切結書上面所載
  就是被告來台應償還金額。被告剛開始來台時有扣，第一年每
  月扣9,021元，上面有包含利息，現在我們只請求他還我們本
  金。．．．我們有匯款給國外大同越南辦事處，但是整筆匯過
  去，非一個一個匯過去。國外公司給他們的時候，由他們簽署
  借款書。．．．原告將款項借給被告，是透過國外公司交給被
  告。」等語（見本院95年1月9日言詞辯論筆錄）。是依原告所
  述其係委由國外仲介公司處理、款項亦是匯給國外大同越南辦
  事處、簽訂之地點在越南等借款情節觀之，本件簽訂系爭借款
  書之貸與人究係原告或國外仲介公司顯有疑義。另依原告所提
  之外國人來華工作費用及工資切結書所載，其上亦僅載有越南
  人力仲介公司名稱即寧平綜合經營與勞工輸出公司（下稱寧平
  公司），因此，被告抗辯係與寧平公司在越南簽約等語，顯非
  全然無據。從而，本院尚無法憑前揭借款書、外國人來華工作
  費用及工資切結書而形成原告為本件借款貸與人之心證。
3.次查，被告所簽立之切結書內容為：本人確實了解來華工作，
  最長可達3年，是否能展延到3年，係由雇主與本人就本人工作
  表現及業務需要，協議是否展延，來華工作應領工資、加班費
  等如適用勞動基準法，則依該法辦理，如不適用則於勞動契約
  中訂定。本人確實了解來華工作相關費用及工資如下：
  1.來華之全部費用（勞工輸出國幣值）：(1)管理費．．．(2)規
    定及其他費用（僅列與常見項目，請依實際支付狀況增刪填
    寫）：包括體檢費、訓練費、行為良好證明、護照費、簽證
    費1,500,000、出國前講學費、機票費4,615,000．．．．
  2.來華工作有關之借款（勞工輸出國幣值，俱詳列借款項目用
    途及金額）：
    簽證費+機票費：1,500,000+461,500
    借款：130,000
    利息：66,756
    償還方式：分36期，1-12期每期償9,021（9,021ｘ12）
  3.來華後約定之費用：．．．」等語，有切結書一紙可參。因
  此，由上開內容觀之，所載之借款130,000及利息66,756其幣
  值單位應係勞工輸出國幣值即越幣，原告稱借款及利息之幣值
  單位為新台幣云云，自與切結書所載文義不符。又切結書所載
  之借款顯不包括簽證費、機票費等，此觀借款係與簽證費、機
  票費分別臚列自明，則此亦顯與原告所稱：要跟我們借3,800
  元美金，國外公司說此部分包含辦件、規費、訓練費以及入境
  的機票錢及一些相關費用等情不符。再者，償還方式係分36期
  ，然依此計算償還之總額為211,956，與借款、利息之總合196
  ,756 不符，且被告來台最長期間固為3年，但借款書上載被告
  滿期2年當日，所有借款設定及借款證明將自動失效，則本件
  倘原告確有交付被告美金3,800元，如被告來台工作滿2年即結
  束而返回越南時，依前揭分期清償之方式計算，被告顯未償還
  全部之借款，則何以所有借款設定及借款證明均自動失效？剩
  餘未償之款項是否須再償還、如何償還？等均未見原告說明，
  故而，前揭切結書尚無法作為原告為系爭借款之貸與人及已交
  付美金3,800元予被告等事實之認定基礎。
4.再者，原告雖稱被告來台時，有償還系爭借款，第一年每月有
  扣9,021元云云，然依原告所提出之應收帳款總明細表觀之，
  與本件借款有關之記載係「銀貸利息」、「越南費用」兩項，
  已據原告陳明在卷，惟此兩項之費用合計並非9,021元，因此
  ，原告所述顯與所提出之明細表記載不符。且經本院質以原告
  有關被告還款之方式，其答稱：「以他們最低薪資15,840元加
  上2,112元加班費，加起來是17,952元，扣掉健保、所得稅、
  體檢、居留、台灣服務費、越南國稅，再扣掉他們每月拿的
  5,600元，其他就是要全部來償還借款，含利息在內。」等語
  （見本院95年1月9日言詞辯論筆錄），但此亦與前揭切結書所
  載分期償還之內容不符，蓋切結書所載每期還款金額為確定之
  數額，則何以有原告所稱扣除前揭項目及被告每月之5,600元
  ，其餘就是要全部來償還系爭借款之情形？又前揭明細表係原
  告片面所製作之文書，被告既否認其內容之真正，原告自應就
  其上所載之「銀貸利息」、「越南費用」等項目係被告償還
  本件借款之事實，負舉證之責。參以，被告所提出雇主每月請
  其簽收之外籍監護工/女傭薪資給付表，其上各項扣款欄並未
  有償還系爭借款之項目等情。因此，縱被告來台後有按月扣款
  之事實，但因所扣款之項目及金額與前揭切結書、應收帳款總
  明細表、外籍監護工/女傭薪資給付表等記載之內容均不相符
  ，自無從以被告來台有按月扣款之事實，即得推知原告為本件
  借款之貸與人及已交付被告美金3,800元之事實。
(三)綜上所述，原告所舉之證據既無法使本院形成兩造有成立消費
  借貸契約及原告已交付借款之心證，則原告依消費借貸之法律
  關係請求被告給付12 1,549元及自支付命令送達之翌日起至清
  償日止，按年息百分之五計算之利息，為無理由，應予駁回。
五兩造其餘之主張、答辯暨攻擊防禦方法，與判決結果無涉，爰
  不一一論述，附此敘明。
六訴訟費用負擔之依據：民事訴訟法第78條。
中    華    民    國    95    年    1     月    20    日
                  新竹簡易庭    法  官  謝永昌
以上正本係照原本作成。
如對本判決上訴，須於判決送達後20日內向本院提出上訴狀。
中    華    民    國    95    年    1     月    20    日
                                書記官  蕭宛琴


司法院資訊處製作；財團法人民間司法改革基金會備份。
